【裁判字號】    96,簡上,912
【裁判日期】    970514
【裁判案由】    詐欺
【裁判全文】
臺灣高雄地方法院刑事判決            96年度簡上字第912號
上  訴  人
即  被  告  丙○○
上列上訴人即被告因詐欺案件，不服本院高雄簡易庭民國96年8
月6 日96年度簡字第2771號所為第一審簡易判決（聲請簡易判決
處刑案號：台灣高雄地方法院檢察署96年度偵緝字第1202號），
提起上訴，本院管轄之第二審合議庭認不得以簡易判決處刑，改
依通常程序自為第一審之判決，判決如下：
    主  文
原判決撤銷。
丙○○犯幫助詐欺取財罪，累犯，處有期徒刑捌月，減為有期徒
刑肆月，如易科罰金，以銀元佰元即新台幣玖佰元折算壹日。
    事  實
一、丙○○前於民國91年間，因違反菸酒管理法案件，經本院以
    91年度簡字第1021號判處有期徒刑3 月，甫於92年3 月4 日
    易科罰金執行完畢，詎仍不知悔改。雖可預見詐騙集團等不
    法份子經常利用他人所申請之存款帳戶、提款卡及密碼，誘
    騙被害人以轉帳等方式將金錢匯入帳戶，以獲取不法利益並
    逃避執法人員之追查，亦知提供金融帳戶之存摺、提款卡及
    密碼予陌生人士使用，常與財產犯罪密切相關，可能被詐騙
    犯罪集團所利用以遂其詐欺犯罪之目的，竟仍容任所提供之
    帳戶被犯罪集團用以詐欺取財結果之發生，而基於縱有人以
    其金融帳戶實施財產犯罪犯行，亦不違背其本意之幫助犯意
    ，於95年4 月30日，在高雄市○○路之高新銀行前，將其向
    台灣郵政股份有限公司高雄順昌郵局申辦之帳號0000000000
    0000號帳戶之存摺、印章、提款卡及提款密碼交付予真實姓
    名、年籍不詳，綽號「小虎」之成年男子。使某詐騙集團成
    員以不詳方式取得丙○○所提供之上開帳戶後，基於意圖為
    自己不法之所有，於95年5 月9 日上午8 時10 分 許，撥打
    電話予乙○○，佯稱乙○○涉嫌詐欺案件須出庭作證，繼而
    自稱係警政署打擊犯罪中心警官郭義廷，告以乙○○係詐欺
    集團之人頭帳戶，並將電話轉接至另一詐欺集團成員，由該
    人自稱係法院陳姓書記官，告以要保護乙○○之帳戶，而要
    求乙○○依其指示辦理電話語音轉帳，並將金錢轉入指定帳
    戶云云，致乙○○陷於錯誤，而於同日14時30分許，將其名
    下存款新台幣（下同）199 萬8 千元以語音轉帳轉入丙○○
    所提供之上開郵局帳戶內，旋遭提領一空。嗣因乙○○發現
    有異，報警處理，而循線查獲上情。
二、案經高雄市政府警察局新興分局報告臺灣高雄地方法院檢察
    署檢察官聲請簡易判決處刑。
    理  由
一、證據能力之認定：
    按被告以外之人於審判外之言詞或書面陳述，除法律有規定
    者外，不得作為證據，刑事訴訟法第159 條固定有明文。惟
    被告以外之人於審判外之陳述，雖不符同法第159 條之1 至
    之4 規定，而經當事人於審判程序同意作為證據，法院審酌
    該言詞陳述或書面陳述作成時之情況，認為適當者，亦得為
    證據，又當事人、代理人或辯護人於法院調查證據時，知有
    第159 條第1 項不得為證據之情形，而未於言詞辯論終結前
    聲明異議者，視為有前項之同意，此亦據同法第159 條之5
    規定明確。查本案所引用之其餘證據資料（詳後引證據），
    其中屬傳聞證據部分，縱無刑事訴訟法第159 條之1 至第15
    9 條之4 或其他規定之傳聞證據例外情形，亦因被告、檢察
    官或同意可作為證據使用，或未聲明異議，依刑事訴訟法第
    159 條之5 第1 項、第2 項之規定，本院審酌該證據作成之
    情況，並無不當，認以上揭文書作為證據，應屬適當。則依
    刑事訴訟法第159 條之5 第1 項之規定，有證據能力。
二、訊據上訴人即被告丙○○固坦承於上開時、地將其名下高雄
    順昌郵局帳號00000000000000號帳戶之存摺、印章、提款卡
    及提款密碼交付予「小虎」等事實，惟矢口否認有何幫助詐
    欺之犯行，辯稱：係因伊向友人「小胖」借錢，「小胖」向
    伊催討借款，伊無法還款，「小胖」乃告知「小虎」係專門
    幫人辦理銀行貸款之人，伊始在「小胖」之介紹下，向「小
    虎」辦貸款，並依「小虎」之指示提供上開帳戶之相關資料
    ，不知伊之帳戶會提供予詐騙集團使用云云。經查：
（一）被告所交付之上開其名下帳戶，確為其本人親自所開立之
      帳戶，且被告確有將帳戶之存摺、印章、提款卡（含密碼
      ）交付他人乙節，業經被告自承在卷，並有臺灣郵政股份
      有限公司高雄郵局96年6 月20日高營字第0962001915號函
      及所附變更印鑑及密碼申請書、掛失補副申請書、客戶歷
      史交易清單各1 份在卷可按。而被害人乙○○係於95年5
      月9 日遭詐騙集團詐騙而將存款199 萬8 千元以語音轉帳
      匯入被告所提供之上開帳戶乙節，業經證人即被害人乙○
      ○於警詢中指述歷歷，並有新竹縣警察局竹北分局六家所
      受理各類案件紀錄表及受理人頭帳戶案件管表、中國信託
      竹北分行台幣帳戶存摺內頁影本各1 紙及被告前揭帳戶之
      客戶歷史交易清單各1 份在卷可按，是以堪認被告所提供
      之上開帳戶確遭不詳之詐騙集團使用於詐欺取財無疑。
（二）被告雖以前揭情詞置辯，然被告並不認識「小虎」，而係
      透過其友人「小胖」之介紹認識，且被告於本院審理中亦
      未能提供「小胖」及「小虎」之真實姓名、住居所、聯絡
      電話（簡上卷第35頁），顯見被告於未曾詢問「小胖」及
      「小虎」之住處或審閱其身分證以確認其身分即將存簿、
      印章、密碼等交付。而辦理信用貸款之目的在於貸款經核
      准後將所核貸之金額撥入金融帳戶內以供使用，被告如需
      他人代辦信用貸款，僅將申貸所需證件交付即可，本毋須
      將帳戶之存摺、印章及提款密碼交予他人，又被告雖於原
      審供稱: 小虎說可以幫忙將伊之資金出入做的漂亮一點，
      再向銀行辦貸款云云，惟依被告於原審調查中自承：於7
      、8 年前曾向銀行借過錢，且知悉向銀行借款須擔保品等
      語（原審卷第55、56頁），顯見被告對向銀行辦理貸款之
      一般流程應有認知。被告既已知悉綽號「小虎」者係要製
      造假存、提款之紀錄，亦知悉銀行貸款部門均是專業人員
      ，且貸款之核准與否著重於擔保，被告如何確信銀行必會
      核貸？再被告果急需款項，衡情應會審慎確認「小虎」之
      人別並掌握其行蹤，以確保可以自「小虎」處取得借貸款
      項，焉有可能甘冒「小虎」可能行蹤不明而將貸得款項侵
      占入己之風險，將其帳戶存摺、密碼、印章等資料交付素
      不相識且無法確知真實姓名、住處之人？均與辦理貸款之
      常情有違。況被告曾於95年4 月28日前往順昌郵局辦理密
      碼變更及開通網路轉帳功能，有郵政儲金帳戶申請變更帳
      戶事項申請書、客戶歷史交易清單各1 份在卷可稽，其於
      變更密碼及申辦網路轉帳後數日，旋將帳戶資料交付他人
      ，確有為便利他人使用其帳戶而刻意更改、提供密碼及新
      增功能之行為無訛。綜上，足認被告所辯上情，尚與常情
      有悖，實難逕予採信。
（三）按金融存款帳戶攸關存戶個人財產權益之保障，非與本人
      有密切關係，一般人皆不致輕易提供他人使用，且一般人
      向金融機構開設帳戶，並無任何法令之限制，只須提出身
      分證、印章即可辦理開戶申請，此亦為眾所週知之事實，
      參以近年來利用人頭帳戶以行詐騙或恐嚇取財之事時有所
      聞，報章雜誌及新聞均多所宣導，是避免此等專屬性甚高
      之金融機構帳戶被不法行為人利用為詐財之工具，應係一
      般生活認知所易於體察之常識，則茍見他人不自己申請開
      立帳戶，反係蒐集不特定人之帳戶使用，衡情應當可預見
      收集之帳戶乃可能被利用為與財產有關之犯罪工具，且被
      告教育程度亦有高中肄業，精神智力正常，對此自難諉為
      不知或無從預見。綜上，被告將帳戶、印章、提款密碼交
      付予小虎，就他人將持其上開該帳戶施行詐騙而使被害人
      匯款至其帳戶之結果應有所認識，且對此事實之發生並不
      違反其本意，被告自有幫助詐欺取財之未必故意至明。
（四）綜上所述，本件事證明確，被告所辯不足採信，其犯行堪
      以認定，應予依法論科。
三、被告行為後，刑法業於94年2 月2 日修正公布部分條文，並
    於95年7 月1 日施行（以下簡稱現行刑法，95年7 月1 日施
    行前之刑法簡稱修正前刑法）。依現行刑法第2 條第1 項規
    定：「行為後法律有變更者，適用行為時之法律。但行為後
    之法律有利於行為人者，適用最有利於行為人之法律。」。
    又本次修正涵蓋之範圍甚廣，故比較新舊法時，應就罪刑有
    關之共犯、牽連犯、連續犯、有無累犯加重、自首減輕暨其
    他法定加減原因與加減例等一切情形，綜其全部罪刑之結果
    而為比較，復有最高法院95年5 月23日所為之95年度第8次
    刑庭會議決議可資參照。茲就本案有關之新舊法比較部分，
    臚列如下：
（一）修正前刑法第33條第5 款規定「罰金：1 元以上。」，且
      罰金罰鍰提高標準條例第1 條前段規定：「依法律應處罰
      金、罰鍰者，就其原定數額得提高為2 倍至10倍」、第3
      條規定：「依本條例提高罰金罰鍰之法律及其倍數由主管
      院定之」，刑法所定提高罰金本刑之數額（單位為銀元）
      ，業經主管院核定提高為10倍，並自72年8 月1 日施行。
      至現行刑法第33條第5 款則規定「罰金：新臺幣1 千元以
      上，以百元計算之。」，95年6 月14日公布施行之刑法施
      行法第1 條之1 亦規定：「中華民國94年1 月7 日刑法修
      正施行後，刑法分則編所定罰金之貨幣單位為新臺幣。94
      年1 月7 日刑法修正時，刑法分則編未修正之條文定有罰
      金者，自94年1 月7 日刑法修正施行後，就其所定數額提
      高為30倍。但72年6 月26日至94年1 月7 日新增或修正之
      條文，就其所定數額提高為3倍 」，則被告行為時與行為
      後之法律，就罰金刑之提高數額已有不同。又刑法第339
      條第1 項詐欺取財罪之法定刑為：「5 年以下有期徒刑、
      拘役或科或併科1 千元以下罰金。」，則依被告行為時法
      ，其法定刑之罰金刑經提高並折算新台幣則為新台幣3 萬
      元以下、30元以上。若依現行刑法，因刑法第339 條第1
      項規定亦係72年6 月26日前所訂定，故罰金部分應提高為
      30倍，即最高可罰新台幣3 萬元，最低應罰新台幣1 千元
      ；經比較新、舊法之結果，應以被告行為時之舊法對其較
      為有利。
（二）修正前刑法第30條規定：「幫助他人犯罪者，為從犯。雖
      他人不知幫助之情者，亦同。從犯之處罰，得按正犯之刑
      減輕之」，而現行刑法第30條則修正為：「幫助他人實行
      犯罪行為者，為幫助犯。雖他人不知幫助之情者，亦同。
      幫助犯之處罰，得按正犯之刑減輕之」，僅其文字略作更
      改，將「幫助他人犯罪」改為「幫助他人實行犯罪行為」
      ，以及「從犯」改為「幫助犯」，對於幫助犯之構成要件
      與效果，並無實質上之變動。本次修正僅係參酌學說及實
      務見解，將幫助犯之條文規定予以明確化，以杜爭議，是
      本條僅作文字修正，自不生新舊法比較之問題（最高法院
      95年度第21次刑事庭會議決議參照）。
（三）又修正前刑法第47條原規定「受有期徒刑之執行完畢，5
      年以內再犯有期徒刑以上之罪者，為累犯，加重本刑至二
      分之一。」，現行刑法第47條第1 項乃規定為「受徒刑之
      執行完畢，5年以內『故意』犯有期徒刑以上之罪者，為
      累犯，加重本刑至二分之一」，比較修正前、後該條之規
      定，可知修正前有關累犯之成立，不以再犯之罪係故意犯
      罪為限，然修正後之規定，則以再犯故意犯（不包括過失
      犯）為成立累犯之要件。然本件被告所為，既為故意犯罪
      ，不論依現行刑法或修正前刑法之規定，均構成累犯，現
      行刑法並無較有利之情形。
（四）修正前刑法第41條第1 項前段規定：「犯最重本刑為5 年
      以下有期徒刑以下之刑之罪，而受6 個月以下有期徒刑或
      拘役之宣告，因身體、教育、職業、家庭之關係或其他正
      當事由，執行顯有困難者，得以1 元以上3 元以下折算1
      日，易科罰金。」，又易科罰金折算標準，依修正前罰金
      罰鍰提高標準條例第2 條前段規定（現已刪除），就其原
      定數額提高為100 倍折算1 日，即以銀元3 百元（即新臺
      幣9 百元）折算為1 日。惟現行刑法第41條第1 項前段則
      規定：「犯最重本刑為5 年以下有期徒刑以下之刑之罪，
      而受6 個月以下有期徒刑或拘役之宣告者，得以新臺幣1
      千元、2 千元或3 千元折算1 日，易科罰金。」，比較修
      正前後之易科罰金折算標準，以修正前刑法之規定，較有
      利於被告。
（五）綜上，本件關於被告行為之論罪科刑，依現行刑法第2條
      第1 項前段規定，經整體比較結果，現行刑法之規定並未
      較有利於被告，應適用修正前刑法論罪科刑。
四、按刑法上之幫助犯，係對於犯罪與正犯有共同之認識，而以
    幫助之意思，對於正犯資以助力，而未參與實施犯罪之行為
    者而言，最高法院著有75年度臺上字第1509號、84年度臺上
    字第5998號及88年度臺上字第1270號判決意旨可供參照。是
    以，如未參與實施犯罪構成要件之行為，且係出於幫助之意
    思提供助力，即屬幫助犯，而非共同正犯。本件被告提供其
    所有上開帳戶之存摺、印章、密碼予上揭不詳姓名年籍之詐
    騙集團使用，使上開詐騙集團成員得基於詐欺取財之犯意向
    被害人乙○○詐取財物，遂行其詐欺取財之犯行，是被告所
    為，係對於詐騙集團成員遂行詐欺取財犯行，資以助力，揆
    諸上開判決意旨，自應成立幫助詐欺取財罪。核被告所為，
    係犯刑法第30條第1 項、修正前刑法第339 條第1 項幫助詐
    欺取財罪，爰依刑法第30條第2 項規定，按正犯之刑減輕之
    。又被告於92年間，因違反菸酒管理法案件，經本院以91年
    度簡字第1021號判處有期徒刑3 月確定在案，並於92年3 月
    4 日易科罰金執行完畢，有臺灣高雄地方法院檢察署刑案資
    料查註紀錄表、臺灣高等法院被告前案紀錄表各1 份在卷可
    憑，其於有期徒刑執行完畢後5 年內再犯上開有期徒刑以上
    之罪，為累犯，應依修正前刑法第47條第1 項規定加重其刑
    。
五、原審認被告罪證明確，予以論罪科刑，固非無見，惟：本件
    被告係於有期徒刑執行完畢後5 年內再犯本案之罪，為累犯
    ，原審漏未論以累犯，容有疏誤；又原審經比較新舊法後，
    雖認應依現行刑法第2 條第1 項前段，就法定罰金刑下限部
    分應適用修正前刑法第33條第5 款規定，及就易科罰金折算
    標準應適用修正前刑法第41條第1 項、廢止前罰金罰鍰提高
    標準條例第2 條之規定，諭知易科罰金之折算標準，然卻依
    現行刑法第339 條第1 項對被告論處罪刑，於引用法條欄記
    載現行刑法第339 條第1 項、又疏未引用廢止前罰金罰鍰提
    高標準條例第2 條，均有未恰。被告上訴意旨否認犯行，並
    認原審量刑過重，請求減輕其刑及宣告緩刑，本院認被告於
    犯後既僅坦承部分事實，而未認罪，復未與被害人達成和解
    或賠償其部分損失，不宜因此即邀寬典，應無再與減輕其刑
    期或宣告緩刑之理由，原審量刑基礎非但未有任何變更，更
    無從寬給予緩刑之理由，被告上訴固均無理由，然原判決既
    有上揭可議之處，仍屬無可維持，自應由本院將原判決撤銷
    改判。爰審酌被告除構成累犯之前科外，尚有賭博、竊盜前
    科，有上開前科紀錄在卷可憑，品行不佳，其將郵局帳戶之
    存摺、印章、提款卡 (含密碼)提 供他人詐欺取財使用，紊
    亂社會正常交易秩序，並使檢警難以追查緝捕，被害人難以
    追償，助長詐欺歪風，所造成危害非輕，犯後復否認犯行，
    毫無悔意，既考量其犯罪之動機、目的、手段等一切情狀，
    量處如主文所示之刑，以示懲儆。末按中華民國九十六年罪
    犯減刑條例經總統於96年7 月4 日公布，同年7 月16日施行
    ，本件被告犯罪時間，在96年4 月24日以前，所犯罪名及宣
    告刑亦符該條例第2 條第3 款規定。又同條例第5 條雖規定
    ：「本條例施行前，經通緝而未於中華民國九十六年十二月
    三十一日以前自動歸案接受偵查、審判或執行者，不得依本
    條例減刑。」，惟被告前於偵查中係於96年1 月10日發布通
    緝，於96年3 月29日緝獲，均在該條例施行前，有臺灣高雄
    地方法院檢察署通緝書、撤銷通緝書各1 份為憑，則與該條
    例第5 條規定不得減刑之情形有別，自應予減刑。是本案即
    應依同條例第7 條規定於判決主文同時諭知其宣告刑及減得
    之刑，併就其經減得後未逾有期徒刑6 月之刑，諭知如主文
    所示易科罰金之折算標準，附此敘明。
六、按檢察官聲請以簡易判決處刑之案件，經法院認為不合刑事
    訴訟法第451 條之1 第4 項但書之情形者，應適用通常程序
    審判之，刑事訴訟法第452 條定有明文。又刑事訴訟法第45
    5 條之1 第3 項規定，對於簡易判決之上訴，準用同法第三
    編第一章及第二章之規定，是管轄第二審之地方法院合議庭
    受理簡易判決上訴案件，應依通常程序審理，其認案件有刑
    事訴訟法第452 條所定第一審應適用通常程序審判而不得適
    用簡易程序審判之情形者，應撤銷原簡易判決，逕依通常程
    序為第一審判決。本件依被告上揭犯行及情節，本院認不宜
    量處6 月以下有期徒刑，亦不得宣告緩刑，而有刑事訴訟法
    第451 條之1 第4 項但書第1 款之情形，自應撤銷原簡易判
    決，逕依通常程序為第一審判決，附此敘明。
論上論斷，應依刑事訴訟法第455 條之1 第1 項、第3 項、第
452 條、第451 條之1 第4 項但書第1 款、369 條第1 項前段、
第364 條、第299 條第1 項前段，現行刑法第2 條第1 項前段、
第30條，修正前刑法第339 條第1 項、第47條第1 項、第41條第
1項 前段，罰金罰鍰提高標準條例第1 條前段、廢止前罰金罰鍰
提高標準條例第2 條，中華民國九十六年罪犯減刑條例第2 條第
1 項第3 款、第7 條、第9 條，判決如主文。
本案經檢察官甲○○到庭執行職務。
中    華    民    國    97    年    5     月    14    日
                  刑事第十三法  審判長法  官  黃惠玲
                                      法  官  郭宜芳
                                      法  官  黃苙荌
以上正本證明與原本無異。
如不服本判決應於收受本判決後10日內向本院提出上訴書狀，並
應敘述具體理由，如未敘述上訴理由者，應於上訴期間屆滿後20
日內補提理由書狀於本院（均須按他造當事人之人數附繕本）「
切勿逕送上級法院」。
中    華    民    國    97    年    5     月    14    日
                                      書記官  廖佳玲
附錄本案論罪科刑法條：
中華民國刑法第339條
意圖為自己或第三人不法之所有，以詐術使人將本人或第三人之物交付者
，處 5 年以下有期徒刑、拘役或科或併科 1 千元以下罰金。
以前項方法得財產上不法之利益或使第三人得之者，亦同。
前二項之未遂犯罰之。


司法院資訊處製作；財團法人民間司法改革基金會備份。
